【裁判字號】    92,上訴,1062
【裁判日期】    920904
【裁判案由】    偽造有價證券等
【裁判全文】
臺灣高等法院臺中分院刑事判決                  九十二年度上訴字第一六二號
    上  訴  人  臺灣臺中地方法院檢察署檢察官
    被      告  戊○○
    指定辯護人  本院公設辯護人  甲○○
右上訴人因被告偽造有價證券等案件，不服臺灣臺中地方法院九十二年度訴緝字第一
六０號，中華民國九十二年四月十六日第一審判決（起訴案號：臺灣臺中地方法院檢
察署九十年度偵續一字第二０號），提起上訴，本院判決如左：
    主    文
原判決撤銷。
戊○○意圖供行使之用，而偽造有價證券，處有期徒刑壹年捌月。緩刑伍年。
偽造如附表所示之支票紙均沒收。
    事    實
一、戊○○與丁○○為姐弟關係，二人因共同經營事業之需要，曾於民國七十八年十
    二月五日由丁○○向臺灣土地銀行豐原分行申請帳號六六一三一號甲存帳戶之支
    票作為業務上往來使用，並授權戊○○簽發支票支應業務上之需要。嗣於八十年
    十二月間，戊○○因曾向連于婷（原名連淑惠）及其母連賴月妹借款，乃交付已
    蓋妥發票人印章，及填載各如附表所示金額，然未記載發票日之支票三紙（票號
    如附表所示）予連于婷收執，做為債權證明之憑證。惟至八十三年間，戊○○與
    丁○○因雙方失和，丁○○遂向戊○○索回前揭帳戶之印鑑及剩餘之空白支票。
    戊○○則於八十九年初，因再度向連于婷借款未得，經連于婷同意將前開三紙未
    載發票日之支票交還戊○○自行處理。詎戊○○取得前開三紙空白支票後，竟拒
    不返還丁○○，反意圖供行使之用，於八十九年二月二十三日在不詳地點，未經
    丁○○之同意，擅自將前開空白支票三紙，均填入發票日為八十九年三月六日，
    偽造支票完成後，交付予不知情之高慶工業股份有限公司實際負責人丙○○抵償
    貨款。嗣因丁○○接到戊○○傳真，發現有前述三張支票將提示，經前往銀行查
    詢始知悉上情，而緊急申請止付。
二、案經丁○○訴由屏東縣警察局里港分局報請臺灣臺中地方法院檢察署檢察官偵查
    起訴。
    理    由
一、被告戊○○於本院審理時並未到庭，依其於本院調查及原審審理中，均坦承有將
    前開三紙支票填上發票日後，交付高慶工業股份有限公司，以抵償貨款等情無訛
    ，然矢口否認有何偽造有價證券之犯行，辯稱：該支票於八十三年之前因向連于
    婷之母親賴月妹借款一百萬元時交付的，本係用來支付借款，因為後來伊經濟困
    難，乃再向連于婷借款，連于婷沒有錢可借，於是就將支票返還予伊，該三紙支
    票原就經丁○○授權簽發，且該借款係為丁○○而借的，故支票金額自應由丁○○支付，其未偽造支票云云。
二、惟查：
  (一)、本案前開三紙支票係八十年九月十二日自臺灣土地銀行豐原分行領出，有該分
      行豐存字第九一００九八二號函一份在卷可憑。而經原審法院及本院分別函查
      該支票前後號碼之五八二五六五號之支票發票日為八十年十二月十一日，五八
      二五七一號支票之發票日為八十年十二月二十三日，五八二五七二號之支票發
      票日原為八十年，嗣塗改為八十一年，有臺灣土地銀行豐原分行九十一年七月
      四日以豐存字第九一０三五０三號函所附支票影本三紙附卷可憑，固堪認本案
      系爭如附表所示三紙支票首次交付他人之日期，應係在八十年十二月二十三日
      之前。
  (二)、而連賴月妹係七十八年間領得一筆土地徵收補償費，有記載連賴月妹所有土地
      遭徵收之土地登記簿謄本一份（其上記載徵收公告日期為七十七年十二月二十
      二日）附卷可憑，被告乃自七十八年間起即開始透過連于婷向連賴月妹借款多
      次，是以被告戊○○於七十八年之後陸續開票予連賴月妹，且經多次換票，亦
      據原審調閱前開帳戶票號五八二五七一、五八二五七二、四八六三二九號之支
      票影本共三紙附卷可憑，且前開三紙票據後載之提示帳戶為豐原市農會帳號五
      一０五－六號帳戶，該帳戶為連賴月妹所有，又有臺灣土地銀行豐原分行九十
      一年九月六日豐農存字第九一００二七六號函一紙在卷可憑。本件被告係於八
      十年間交付系爭三紙支票予連賴月妹作為借據之用，以證明前開七十八年至八
      十年間之部分借款之用，亦據證人連賴月妹、連于婷於原審到庭結證明確，並
      有記帳單一紙、存摺影本一紙可憑。被告供稱系爭三紙支票係在八十年間即簽
      發但未載發票日，而交予連賴月妹、連于婷母女執持，固亦堪採信。
  (三)、又本件告訴人丁○○所申請之前開支票帳戶及領得之支票，原確有授權被告使
      用，迄八十三年間，告訴人始將印鑑章及未使用之空白支票索回，明確表示不
      再同意  被告使用等事實，為被告所自承無訛，並與告訴人指訴情節大致一致
      ，則本件  系爭三紙支票於八十年十二月間交付連賴月妹、連于婷時，告訴人
      仍授權被告開立前開帳戶所領用之空白支票，亦應堪認為真實。
  (四)、然按支票之發票日為支票絕對應記載事項，如未記載，其支票當然無效，此觀
      之票據法第十一條第一項、第一百二十五條第一項第七款規定自明。被告因業
      務需要，長期使用支票，就此不可能諉為不知。而證人連于婷於偵查中證稱被
      告之前交付支票時，支票上的發票日均是其主動交支票給被告，讓被告填寫（
      見八十九年度偵字第八九一九號卷第三三頁反面）；於原審更證稱：「這三張
      支票給我的時候，沒有日期，我沒有存入我的帳戶，這三張支票等於是當借據
      而已，以前我如果要用到，我就跟他講，他就會填日期給我」等語（見原審九
      十一年度訴字第一四一三號卷第四十頁）。足證被告交付本件系爭三紙支票予
      連于婷時，僅係欲以之作為借款證明用，而非有授權連于婷自行填寫發票日，
      並據以提示付款之情形。則被告於八十九年間因擬再度向連于婷借款，而由連
      于婷處取得其八十年間即開立系爭未載發票日之支票時，既僅係取回借據之性
      質，而非因而取得連于婷授權在其上填寫發票日。其更因早經告訴人取回印鑑
，表明不再授權簽發支票，而無在系爭三紙未載發票日之支票上，補填發票日
      使之成為有效支票之權限。而被告於八十九年二月底，將如附表所示三紙原未
      記載發票日之支票，擅自填載發票日為八十九年三月六日，並交付予高慶工業
      股份有限公司之丙○○之事實，又據證人丙○○於警訊中證述明確，被告且於
      八十九年三月初將已填載發票日之系爭三紙支票傳真予告訴人，意在要求告訴
      人將款項存入帳戶供兌現，亦據告訴人結證明確，並提出傳真文件一紙附卷可
      憑。綜上所述，被告業經告訴人終止授權簽發支票，仍意圖供行使之用，擅自
      於本件系爭三紙原未載發票日之支票上，補填發票日，使之成為有效支票，事
      證明確，被告事後辯稱係經告訴人授權而簽發，無非卸責之詞，不足採信。本
      件罪證明確，被告犯行堪予認定。
三、核被告所為，係犯刑法第二百零一條第一項之偽造有價證券罪。其於同一時間，
    偽造如附表所示三紙支票，僅包括構成一罪。被告偽造如附表所示之支票後，又
    持以行使交付他人，其行使之低度行為，為高度之偽造行為所吸收，僅論以高度
    之偽造有價證券罪。公訴意旨另以被告於八十三年間，經告訴人索回前揭帳戶之
印鑑及剩餘之空白支票時，竟意圖為自己不法之所有，將所保管已蓋妥告訴人印
    鑑章之如附表所示三紙支票留下，予以侵占入己，因認被告亦涉有刑法第三百三
    十五條第一項之侵占罪嫌云云。然查本件被告原係因告訴人之授權而使用前開帳
    戶支票，此徵之本院向臺灣土地銀行豐原分行調閱該帳戶自八十年九月十二日至
    八十一年一月二十七日已兌現支票影本，經提示予告訴人辨識，認九成為被告所
    簽發，告訴人並自承曾授權簽發支票，而將印鑑及空白支票留供被告使用，甚且
    由被告自行前往銀行申請領取空白支票；就本件如附表所示三紙支票，更係授權
    期間即已交付他人供借款憑證之用，有如前述。則被告於告訴人終止授權簽發支
    票而取回印鑑及剩餘空白支票時，顯然未有為告訴人而持有本件如附表所示三紙
    支票之情事，其事後由連于婷處取回該三紙支票，亦非為告訴人持有之。故被告
    未將該三紙支票交還告訴人，而逕予填寫發票日使用，並不構成侵占罪；惟因公
    訴意旨認此部分與前開偽造有價證券部分，有牽連犯裁判上一罪之關係，爰不另
    為無罪之諭知。本件原審法院未詳予審究不利被告之證據，遽以被告被訴之犯罪
    不能證明，而為被告無罪之判決，自有未當，臺灣臺中地方法院檢察署檢察官上
    訴意旨執此指摘原判決不當，即有理由，應由本院將原判決撤銷改判。爰審酌被
    告前無犯罪前科素行，有臺灣高等法院被告全國前案紀錄表在卷可稽，其因家族
    事業經營糾紛，衍生債務糾結，於自認告訴人仍積欠其債務之情形下，擅自於附
    表所示三紙原未記載發票日之支票，補填發票日而交付他人以抵償貨款，犯罪動
    機尚非惡劣，偽造支票之金額僅一百萬元，亦非龐大，於支票發票日屆至前，更
    主動傳真告知告訴人，使告訴人得以先行準備，不致乍受債信不良之損害，其犯
    罪情狀尚堪憫恕，允宜依刑法第五十九條規定減輕其刑，及因本件犯罪所生損害
    ，事後態度等一切情狀，量處如主文第二項所示之刑示懲。又查被告前未曾受有
    期徒刑以上刑之宣告，有如前述，其經此偵審及科刑之教訓，當知所警惕而無再
    犯之虞，本院認對其所宣告之刑，以暫不執行為適當，爰併諭知緩刑五年，以啟
    自新。至偽造如附表所示之三紙支票，應依刑法第二百零五條規定沒收之。
四、被告經合法傳喚，無正當之理由不到庭，爰不待其陳述，逕行判決。
據上論斷，應依刑事訴訟法第三百六十九條第一項前段、第三百六十四條、第三百七
十一條、第二百九十九條第一項前段，刑法第二百零一條第一項、第二百零五條、第
五十九條、第七十四條第一款，罰金罰鍰提高標準條例第一條前段，判決如主文。
本案經檢察官乙○○到庭執行職務。
中      華      民      國    九十二    年      九      月      四      日
                                    臺灣高等法院臺中分院刑事第六庭
                                          審判長法  官  李  文  雄
                                                法  官  陳  嘉  雄
                                                法  官  邱  顯  祥
右正本證明與原本無異。
如不服本判決應於收受送達後十日內向本院提出上訴書狀，其未敘述上訴之理由者並
得於提起上訴後十日內向本院補提理由書（均須按他造當事人之人數附繕本）。
                                                書記官  陳  桂  芬
中      華      民      國      九十二   年       九      月     五     日
附表：（付款人：臺灣土地銀行豐原分行，發票人：丁○○，帳號：六六一三一號）
┌──┬───────┬───────┬─────────┬──────┐
│編號│支  票  號  碼│發票    日│金額（新臺幣／元）│備        攷│
├──┼───────┼───────┼─────────┼──────┤
│一  │五八二五六六  │、３、６    │三十五萬          │            │
├──┼───────┼───────┼─────────┼──────┤
│二  │五八二五六九  │同      右    │同    右          │            │
├──┼───────┼───────┼─────────┼──────┤
│三  │五八二五七０  │同      右    │同    右          │            │
└──┴───────┴───────┴─────────┴──────┘
                                                                        Ｉ


司法院資訊處製作；財團法人民間司法改革基金會備份。
